【裁判字號】    89,易,4798
【裁判日期】    900822
【裁判案由】    詐欺等
【裁判全文】
臺灣高雄地方法院刑事判決                        八十九年度易字第四七九八號
    公  訴  人  臺灣高雄地方法院檢察署檢察官
    被      告  丙○○
    選任辯護人  史乃文
右列被告因詐欺等案件，經檢察官提起公訴（八十九年度偵續字第二二號、八十九年
度偵字第六四九五號），本院判決如左：
    主    文
丙○○無罪。
    理    由
一、公訴意旨係以：被告丙○○係石獅建設股份有限公司（下稱石獅公司）及鑫龍建
    設有限公司（下稱鑫龍公司）之負責人，是受石獅公司、鑫龍公司委託處理公司
    事務之人，竟意圖為自己不法之所有，並基於概括之犯意，於民國八十七年二月
    十日，以資金短缺為由，佯稱邀告訴人戊○○投資其坐落高雄縣大寮鄉○○段一
    ０七三號土地上之工地，以興建獨棟透天樓房，並表示每投資新臺幣（下同）一
    百萬元，十五個月後保證給利潤七十萬元，致告訴人戊○○不疑有他陷於錯誤，
    而於八十七年二月十一日，在世華聯合商業銀行（下稱世華銀行）高雄分行前金
    辦事處匯款四百萬元至被告之帳戶內，被告除交付告訴人戊○○「投資認股證明
    書」二紙外，並交付付款人為世華銀行高雄分行前金辦事處、發票人為石獅公司
    、帳號一００三０三─三號、支票號碼為0000000及0000000號、
    面額分別為五百一十萬元及一百七十萬元之支票共二紙與告訴人戊○○。被告復
    於八十七年二月十八日，在高雄市向告訴人丁○○佯稱前述一０七三號土地為其
    個人所有而欲興建房屋，十五個月可有固定利潤百分之七十（起訴書誤載為百分
    之十五），致告訴人丁○○陷於錯誤而投資被告（即所謂插暗股）一百五十萬元
    ，被告除交付告訴人丁○○「投資認股證明書」一紙外（起訴書誤另載有本票二
    紙），竟意圖為自己不法之利益並損害石獅公司之利益，違背石獅公司之委託，
    明知此為其個人債務而非石獅公司之債務，竟交付告訴人丁○○付款人為世華銀
    行高雄分行前金辦事處、發票人為石獅公司、帳號一００三０三─三號、支票號
    碼為0000000號及0000000號、面額一百七十萬元及八十五萬元之
    支票共二紙，足生損害於石獅公司。嗣前述支票帳戶在八十八年三月二十六日即
    遭票據交換所列為拒絕往來戶，被告交與告訴人戊○○、丁○○之支票屆期提示
    竟因終止委任約而不獲兌現，並發現前述一０七三號土地所有權人並非被告而係
    楊聰明，事後告訴人戊○○、丁○○屢次追索被告皆置之不理，告訴人戊○○、
    丁○○至此始知受騙。因而認被告涉犯刑法第三百三十九條第一項之詐欺取財及
    同法第三百四十二條第一項之背信罪嫌云云。
二、按犯罪事實應依證據認定之，無證據不得認定其犯罪事實；復不能證明被告犯罪
    者，應諭知無罪之判決，刑事訴訟法第一百五十四條、第三百零一條第一項分別
    定有明文。次按認定不利於被告之事實，須依積極證據，苟積極證據不足為不利
    於被告事實之認定，即應為有利於被告之認定，更不必有何有利之證據。另告訴
    人之指訴，係以使被告受刑事訴追為目的，是其陳述是否與事實相符，仍應調查
    其他證據以資審認。且刑法第三百三十九條第一項詐欺罪之成立，以意圖為自己
    或第三人不法之所有，以詐術使人陷於錯誤，而將本人或第三人之物交付為要件
    。所謂以詐術使人交付，必須被詐欺人因其詐術而陷於錯誤，若所用之方法不能
    認為詐術，亦不致使人陷於錯誤，即不構成該罪。又刑法第三百四十二條之背信
    罪，以有取得不法利益或損害本人利益之意圖為必要，若無此意圖，即屬缺乏意
    思要件，縱有違背任務之行為，並致生損害於本人之財產或其他利益，亦難律以
    本條之罪。最高法院分別著有三十年上字第八一六號、五十二年臺上字第一三０
    ０號、四十六年臺上字第二六０號及三十年上字第一二一０號判例足資參照。
三、本件公訴意旨認為被告涉有前揭詐欺取財及背信之犯行，無非以告訴人戊○○、
    丁○○之指訴，及被告於邀同告訴人戊○○、丁○○投資過程中隱瞞上開高雄縣
    大寮鄉○○段一０七三號土地所有權人係楊聰明，致告訴人戊○○、丁○○於錯
    誤而同意交付金錢。又告訴人丁○○係投資被告個人（即所謂插暗股），而被告
    卻以石獅公司之支票交付與告訴人丁○○以供清償，致石獅公司負有債務，而有
    損害石獅公司之利益，復有投資認股證明書影本三紙、支票影本四紙、退票理由
    單影本三紙及土地登記謄本等資料為其主要論據。訊據被告堅詞否認有何詐欺取
    財及背信之犯行，辯稱：「高雄縣大寮鄉○○段一０七三號土地確實是我所有，
    為了節省稅捐，所以才信託登記在楊聰明名下，大寮土地的工程也蓋了四十一戶
    房屋，因為台灣自來水公司不願安裝自來水管線，以致房屋銷售情況不佳，只賣
    了二十一戶，所賣出的二十一戶還不敷支付土地款及材料工程款，造成公司財務
    周轉不靈，在八十八年二月份才開始有退票紀錄，在同年三月份遭票據交換所列
    為拒絕往來戶。而我事後也有透過朋友甲○○把五十萬元交給乙○○代我還給告
    訴人戊○○，另外以大寮一０七三號土地上所建的房子（大寮鄉○○街四十五巷
    二弄二十一號）過戶給他抵償二百八十萬元。雖然告訴人丁○○是插暗股，但因
    為我是石獅公司及鑫龍公司的負責人，且向告訴人丁○○所收的錢也都是用在蓋
    房子用途上，所以當時我才會以石獅公司名義開支票給告訴人丁○○。我沒有詐
    欺取財及背信之意圖。」等語。
四、經查：證人楊聰明於八十八年七月三十日偵查中到庭證稱：「高雄縣大寮鄉○○
    段一０七三號土地，我只是登記名義人，實際土地是被告的。」（見臺灣高雄地
    方法院檢察署八十八年度偵字第一０三八二號偵查卷第五十六頁反面）等情；參
    之被告在高雄縣大寮鄉○○村○○街所興建之四十一戶房屋，確實有於八十七年
    底向台灣省自來水公司申請裝設自來水管線，嗣因申請地點較高，須俟台灣省自
    來水公司新設之加壓站完成後，再行設計辦理，此有台灣省自來水公司第七區管
    理處鳳山服務所八十七年十二月二十九日（八十七）台水七鳳工字第三一一三號
    函在卷（見同右偵查卷第五十八頁）可稽；另石獅公司於八十一年三月二十五日
    即在世華銀行高雄分行前金辦事處開立支票帳戶（帳號為一００三０三─三號）
    ，自八十八年二月十九日起開始退票，於八十八年三月二十六日遭票據交換所列
    為拒絕往來戶，此亦有世華銀行前金分行世銀前金字第二十六號函在卷（見同右
    偵查卷第二十三頁）可按，惟被告於八十七年二月間即已交付告訴人戊○○、丁○○前揭付款人為世華銀行高雄分行前金辦事處、發票人為石獅公司之支票，足
    見被告於邀告訴人戊○○、丁○○投資興建房屋之初，其財務尚未陷入困窘。是
    被告前揭辯稱上開高雄縣大寮鄉○○段一０七三號土地確實為伊所有，且係因台
    灣自來水公司不願安裝自來水管線，以致房屋銷售滯銷，造成公司財務周轉不靈
    等情，應堪採信。再查：被告於八十七年二月間，以資金短缺為由，邀同告訴人
    戊○○、丁○○投資其坐落高雄縣大寮鄉○○段一０七三號土地上之工地，以興
    建獨棟透天樓房等情，而被告事後亦將所募得之資金，全數用在興建房屋之途，
    共計在該土地上興建完成四十一戶房屋，是亦難謂被告於邀同告訴人戊○○、丁○○二人投資之際，有何意圖不法所有之詐欺取財犯意及施用詐術之行為。復查
    ：本院質之證人己○○於九十年五月二十三日調查時到庭證稱：「因被告與告訴
    人戊○○有債務問題，被告要把房子過戶給告訴人戊○○，因為告訴人戊○○有
    被法院查封的紀錄，告訴人戊○○不希望登記在他名下，叫我找一位可以信任的
    人處理，所以我就把房子先登記在黃煒琳（我女兒）名下，後來又移轉在我名下
    。」等語；另證人甲○○亦於本院九十年六月十八日調查時到庭證稱：「被告有
    向我借五十萬元，用以償還告訴人戊○○的債務，我是透過乙○○把五十萬元交
    給告訴人戊○○。」等情，核與被告前開所辯等語相符，且被告事後亦與告訴人
    戊○○達成和解，有和解書一紙在卷可按，衡情，苟若被告於邀同告訴人戊○○
    、丁○○投資之際即有詐欺之不法意圖，即應於事後財務陷入困窘之際，即拒付
    任何款項，豈有事後尚積極藉由各種途徑欲清償投資款之理，基此，更益徵被告
    於邀同告訴人戊○○、丁○○投資當時應無意圖不法所有之詐欺取財犯意甚明。
    末查：告訴人丁○○雖係投資被告（即所謂插暗股）一百五十萬元，惟被告並未
    將該投資款挪為己用，而係將此投資款項全數用於興建前揭屋地上，且興建完工
    ，已如前述，則被告尚無為自己不法之利益之意圖；況告訴人丁○○交付之投資
    款項既係用於興建房屋之途，而被告為石獅公司之負責人，則被告簽發以石獅公
    司為發票人之支票交付予告訴人丁○○用以支付其投資款項及投資利潤，自亦無
    損害石獅公司利益之意圖，從而，被告因欠缺上開背信罪之主觀不法要件，是其
    縱有違背任務之行為，並致生損害於石獅公司之財產，或其他利益，亦難以刑法
    第三百四十二條之背信罪相繩。本件告訴人戊○○、丁○○除表明被告怠於依約
    履行清償投資款及利潤之事實外，並未提陳任何有關被告如何自始意圖不法之所
    有而以詐術陷其於錯誤及背信之佐證以憑調查，其所為被告自始詐欺取財及背信
    之片面指訴，即難採為不利被告之認定基礎，顯見本件純屬民事私權當事人間之
    債權債務問題甚明，是被告前揭所辯，應堪採信。從而，尚難以被告所開立之前
    揭支票事後均經退票不獲兌現及其無力清償告訴人戊○○、丁○○二人之投資款
    項等事實，即遽論被告有何詐欺取財及背信之犯行。此外，本院復查無其他積極
    證據足認被告有何公訴人所指之犯行，揆諸前揭法條及判例之說明，不能證明被
    告犯罪，依法自應諭知無罪之判決。
據上論斷，應依刑事訴訟法第三百零一條第一項前段，判決如主文。
本案經檢察官黃俊嘉到庭執行職務。
中    華    民    國      九十      年      八      月      二十二      日
                                  臺灣高雄地方法院刑事第七庭
                                      法  官  蔡  正  雄
右正本證明與原本無異。
如不服本判決，應於判決送達後十日內，向本院提出上訴狀。
                                      書記官  許  雅  惠
中    華    民    國      九十      年      八      月      二十二      日


司法院資訊處製作；財團法人民間司法改革基金會備份。
